【裁判字號】    98,訴,263
【裁判日期】    980731
【裁判案由】    拆屋還地等
【裁判全文】
臺灣桃園地方法院民事判決               98年度訴字第263號
原      告  甲○○
訴訟代理人  劉孟錦律師
複代理人    周珮琦律師
            歐翔宇律師
被      告  丙○○○
兼上列一人
訴訟代理人  乙○○
上列二人共同
訴訟代理人  王年柿律師
上列當事人間請求拆屋還地等事件，於民國98年7 月22日辯論終
結，本院判決如下：
    主      文
被告乙○○應將坐落於桃園縣新屋鄉○○○段深圳小段43地號土
地上，如附圖編號Ａ（面積126.26平方公尺）、編號Ｂ（面積24
9.88平方公尺）、編號Ｃ（面積10.10 平方公尺）所示土地之地
上物拆除，並將土地返還原告及其他共有人全體。
被告丙○○○應自上開地上物占用之土地遷出。
被告乙○○、丙○○○應給付原告新台幣捌仟柒佰捌拾伍元，及
自民國九十八年二月十日起至自上開地上物遷出之日止，按月給
付原告新台幣壹佰肆拾陸元；被告乙○○並應自丙○○○自上開
地上物遷出之日起至返還土地之日止，按月給付原告新台幣壹佰
肆拾陸元。
原告其餘之訴駁回。
訴訟費用由被告乙○○負擔四分之三，餘由被告丙○○○負擔。
本判決第一項於原告以新台幣伍拾捌萬元為被告乙○○供擔保後
，得為假執行。但被告乙○○如以新台幣壹佰柒拾萬捌仟零捌
拾元為原告供擔保，得免為假執行。
本判決第二項於原告以新台幣仟元為被告丙○○○供擔保後，
得為假執行。但被告丙○○○如以新台幣柒仟陸佰壹拾貳元為原
告供擔保，得免為假執行。
本判決第三項於原告以新台幣仟元為被告乙○○、丙○○○供
擔保後，得為假執行。但被告乙○○、丙○○○如以新台幣捌仟
柒佰捌拾伍元為原告供擔保，得免為假執行。
原告其餘假執行之聲請駁回。
    事實及理由
一、按訴狀送達後，原告不得將原訴變更或追加他訴，但請求之
    基礎事實同一者、擴張或減縮應受判決事項之聲明者，不在
    此限，民事訴訟法第255 條第1 項第2 款、第3 款定有明文
    。查本件原告起訴時，以桃園縣新屋鄉○○○段深圳小段43
    地號土地（下稱系爭土地）為其與他人所共有，遭被告所有
    之地上物（門牌號碼：桃園縣新屋鄉深圳村2 鄰6 號，下稱
    系爭地上物）無權占用，依民法第767 條、第821 條之規定
    ，求為判決：被告應將占用系爭土地之系爭地上物（面積約
    330.58平方公尺，實際範圍、面積以實測為準）拆除，並將
    土地騰空返還原告及其他全體共有人。嗣於本院會同兩造及
    楊梅地政事務所測量人員勘測系爭地上物占用系爭土地所在
    之位置及面積如附圖編號A （鐵皮屋，面積126.26平方公尺
    ）、附圖編號B （建物主體，面積249.88平方公尺）、附圖
    編號C （遮雨棚，面積10.10 平方公尺）所示者（面積共計
    386.24平方公尺）後，原告於民國98年7 月1 日具狀將上開
    聲明更正為：被告應將坐落系爭土地上如附圖編號A 、B 、
    C 所示之地上物拆除，並將占用之土地騰空交還原告及其他
    全體共有人；另同以被告無權占用系爭土地之事實，主張被
    告因此受有利益，依不當得利法律關係訴請被告連帶給付相
    當於租金之不當得利金額新台幣（下同）108,630 元，及自
    98年2 月10日起至返還土地之日止，按月連帶給付原告1,81
    1 元。經核上開聲明之變更與追加，係分屬擴張訴之聲明及
    基於同一基礎事實之訴之追加，依前揭法律規定，應予准許
    。
二、本件原告起訴主張：系爭土地為原告及訴外人彭清福、彭石
    炳許景松、許金木、彭港郎、彭港源、許陳秀玉、彭吳鳳嬌
    、彭麥標、朱彭美、劉彭順妹、彭坤山、彭坤龍、彭坤正、
    彭秋萍所共有，原告應有部分為8 分1 ，遭被告所有之系爭
    地上物無權占用如附圖編號A 、B 、C 所示之位置及面積。
    爰依民法第767 條、第821 條之規定，本於所有權人之地位
    ，訴請被告拆除系爭地上物，並將系爭占用土地騰空返還予
    原告及其他共有人全體。另依民法不當得利之法律規定，並
    援引土地法第97條第1 項、第105 條之規定，以系爭土地申
    報地價百分之10為年租金為計算標準，請求被告連帶給付自
    起訴時起回溯5 年、自起訴時起至返還土地時止之占用系爭
    土地相當於租金之不當得利等語。並聲明：(一)被告應將系爭
    地上物拆除，並將占用土地騰空交還原告及其他全體共有人
    。(二)被告連帶給付原告108,630 元，及自98 年2月10日起至
    返還土地之日止，按月連帶給付原告1,811 元。(三)願供擔保
    請准宣告假執行。
三、被告則以：系爭地上物前係距今約70餘年前由訴外人鄭石（
    即被告乙○○之曾祖父，已歿）以土磚興建，經傳承予訴外
    人鄭條（即被告乙○○之祖父，已歿），復經鄭條傳承予訴
    外人鄭金來（即被告乙○○之父、被告丙○○○之夫，已歿
    ），嗣再傳承予被告乙○○，現由被告2 人居住使用迄今。
    惟被告並無拆除系爭地上物之權限，且係有權使用系爭土地
    ，其理由如下：
  (一)系爭地上物未辦理所有權登記，其所有權應屬原始建造人所
    有，而非屬被告2 人所有，被告乙○○僅係納稅義務人，故
    被告2人尚無拆除系爭地上物之處分權。
  (二)訴外人鄭條於44年間曾向訴外人許火安（即原告之父，已歿
    ）承租新屋鄉○○○段深圳小段49地號土地內面積0.4 甲之
    田地耕作，約定租金為891 台斤稻谷，並立有台灣省桃園縣
    私有耕地租約新鄉深字第18號租約在案。該承租之耕地於69
    年間經重劃後，分配由鄭條繼續承租之耕地為同段214 地號
    土地面積1320平方公尺及同段219 地號土地面積2184平方公
    尺，合計面積為3504平方公尺即0.3612甲（0.3504×1.031
    ＝0.3612）。然鄭條原承租耕地面積為0.4 甲，於農地重劃
    後承租耕地面積則減為0.3612甲，前後相差面積為0.0388甲
    即376 平方公尺（0.0388×9699.2＝376 ，小數點以下四捨
    五入，下同），相差之面積與系爭地上物占用土地之面積相
    當，且鄭條於農地重劃後持續繳交數十年以承租耕地面積0.
    4 甲計算之租金即每年891 台斤稻谷，可見其繳交超過承租
    耕地面積之租金即係作為系爭地上物占用土地之對價，許火
    安既逐年收取使用基地之代價，則鄭條與許火安間就系爭地
    上物占用之土地應已有租賃關係存在。雖嗣後訴外人鄭金來
    於繼承鄭條之租賃權後，上開耕地租約已合意終止且未繼續
    繳租，然並不影響先前系爭地上物占用土地之租約繼續存在
    ，被告乙○○自當因繼承鄭金來而取得租賃權得繼續使用系
    爭地上物所占用土地，而原告因繼承許火安而取得系爭土地
    應有部分，自應繼受該租賃契約。
  (三)退步言之，縱認兩造間就系爭地上物占用土地並無租賃關係
    存在，惟被告使用系爭土地係經許火安、許景松之同意。蓋
    系爭地上物於距今約70餘年前由訴外人鄭石以土磚興建時，
    訴外人許火安即已同意將土地借予其無償使用建屋，其後多
    次改建亦經許火安之同意，直至10餘年前，因系爭地上物左
    前方豬舍、牛舍老舊，故將之改建為鐵皮屋，此亦經訴外人
    許景松（即本件土地共有人之一，已歿）之同意。上開同意
    情形，雖因許火安、許景松均已辭世而未得證明，然由日據
    時期戶籍資料以觀，鄭條於日據時期即已設籍於蚵殼港深圳
    43番地亦即現新屋鄉蚵殼港深圳小段43地號土地上之門牌，
    即可證明系爭地上物於興建時係經許火安之同意；此外，原
    告前於97年間向桃園縣新屋鄉調解委員會聲請調解時，已自
    承系爭地上物占用土地係自70年起即無償提供被告居住使用
    迄今一情。據上，許火安既已將系爭土地無償借予被告興建
    地上物，自與被告間具有使用借貸關係，且並未約定借用期
    限，則按民法第470 條之規定，借用物應於依借貸目的使用
    完畢時返還之，而系爭地上物結構及外觀仍屬完好，尚可供
    居住使用，故依借貸目的尚未使用完畢，而原告為許火安之
    繼承人、被告乙○○為鄭石、鄭條、鄭金來之繼承人，則兩
    造各應繼受上開使用借貸關係，故兩造間就系爭地上物占用
    土地自仍存有使用借貸關係存在。
  (四)綜上，被告係基於繼承之租賃權、使用借貸關係使用系爭土
    地，屬有權占用，且系爭地上物之事實上處分權人並非被告
    ，是以原告不得請求被告拆除系爭地上物及返還系爭土地。
    並聲明：1.原告之訴駁回。2.如受不利益判決，願供擔保請
    准宣告免為假執行。
四、本院之判斷
  (一)查系爭土地為原告及訴外人彭清福、彭石炳、許景松、許金
    木、彭港郎、彭港源、許陳秀玉、彭吳鳳嬌、彭麥標、朱彭
    美、劉彭順妹、彭坤山、彭坤龍、彭坤正、彭秋萍所共有，
    其中原告、許景松（已歿）、許金木之應有部分各為8 分1
    ，係於73年9 月15日自渠等之父許火安（已歿）處所繼承而
    得；又系爭地上物並未辦理保存登記，占用如附圖編號A 、
    B 、C 所示之位置及面積等情，為兩造所不爭執，且有原告
    提出之系爭土地登記謄本為證（本院卷第6-9 頁），並經本
    院會同兩造及楊梅地政事務所至現場勘驗、測繪，確認系爭
    地上物占用系爭土地之位置及面積如附圖所示（本院卷第39
    -41 、69-70 頁），堪認屬實。
  (二)被告辯稱系爭地上物並未辦理保存登記，故系爭地上物之事
    實上處分權應屬先人之被繼承人等所有，故被告並無權拆除
    云云。惟查，被告乙○○前於98年3 月31日具狀即已陳稱：
    系爭地上物早年為曾祖父鄭石所興建、經傳承予祖父鄭條、
    父親鄭金來，嗣傳承予被告乙○○等語，甚而於本院98年4
    月28日會同楊梅地政人員至現場勘測時，被告訴訟代理人亦
    陳稱系爭地上物為被告乙○○所有等語，此有本院勘驗筆錄
    在卷可稽（卷第40頁），復經本院向桃園縣政府地方稅務局
    楊梅分局調取系爭地上物房屋稅籍證明，亦顯示系爭地上物
    納稅義務人為被告乙○○無誤，況被告乙○○使用居住該處
    迄今，亦未見被告陳稱有何所有權爭執之問題。據此，被告
    乙○○於本件前訴訟階段即已自承系爭地上物係其自父親鄭
    金來處繼承取得，輔以房屋稅籍證明亦登記被告乙○○為納
    稅義務人，又無證據顯示系爭地上物前曾有何所有權爭執存
    在，足可認定系爭地上物之事實上處分權應為被告乙○○所
    有，被告乙○○雖嗣後再執前詞為辯，當係為延滯訴訟所為
    ，洵不足採。
  (三)按以無權占有為原因，請求返還土地者，占有人對土地所有
    權存在之事實無爭執，而僅以非無權占有為抗辯者，土地所
    有權人對其土地被無權占有之事實無舉證責任，占有人自應
    就其取得占有係有正當權源之事實證明之，最高法院85年度
    台上字第1120號判例可資參照。查系爭土地為原告與他人共
    有，系爭地上物為被告乙○○所有，業已認定如前，且系爭
    地上物現由被告乙○○、丙○○○使用迄今之事實，為被告
    所是認，則被告自應就占有系爭土地之合法權源負舉證之責
    。經查：
  1.被告執上開訴外人鄭條曾向許火安承租新屋鄉○○○段深圳
    小段49地號土地耕作一事，辯稱於農地重劃後因鄭條承租之
    耕地面積減少，故而許火安以系爭地上物占用土地出租予鄭
    條以遞補不足之面積，故原告應繼承許火安該租約關係，而
    被告基於該租約有權占用系爭土地云云，並提出台灣省桃園
    縣私有耕地租約新鄉深字第18號租約、桃園縣政府95年10月
    30日府地重字第0950321760號函文、新屋鄉○○○段深圳小
    段214 、219 地號土地登記謄本影本、提存書、收據、桃園
    縣新屋鄉公所95年12月28日桃新鄉民字第0950023458號函文
    為證（卷第46、47-48 、49 -52、53、54-55 、56頁）。然
    此為原告所否認，則被告自應就兩造間對於系爭土地有租約
    存在之事實負舉證責任。惟據被告所提出之上開資料，均係
    許火安與鄭條就另一筆土地即新屋鄉○○○段深圳小段49地
    號或經重劃後之同段214 、219 地號土地曾有耕地租賃契約
    存在、繳交租谷之證明，縱得證明為真，亦無從認定許火安
    、鄭條間抑或兩造間就系爭土地有何租約存在，被告所辯難
    以採信。
  2.被告又稱系爭地上物興建、增建之時，有經許火安、許景松
    之同意，故兩造間就系爭土地有使用借貸關係存在云云，並
    提出日據時期之戶籍資料、桃園縣新屋鄉調解委員會聲請調
    解書為證（卷第59-61 、57-58 頁）。然此為原告所否認，
    則被告即應就兩造間對於系爭土地有使用借貸關係之事實負
    舉證責任。惟查，觀諸被告所提出之日據時期戶籍資料縱屬
    真實，亦僅得說明鄭條於日據時期即已設籍於蚵殼港深圳43
    番地，然鄭條設籍於該址之原因非止一端，尚不得以此遽認
    許火安或許景松曾有同意其於系爭土地建屋使用之事實。又
    按調解程序中，調解委員或法官所為之勸導及當事人所為之
    陳述或讓步，於調解不成立後之本案訴訟，不得採為裁判之
    基礎，民事訴訟法第422 條定有明文，且此所謂當事人之陳
    述，當係指當事人對自己不利或關於對造主張之事實為自認
    或不爭執之謂，而非僅專指有關讓步方面之陳述而言，是以
    被告所執前揭桃園縣新屋鄉調解委員會聲請調解書關於「…
    聲請人（按：即原告）自70年起即無償提供對造人（按：即
    被告）居住迄今…」等語之記載，係屬原告於調解時對自己
    不利之陳述，且該調解亦不成立，當應有前揭法文之適用，
    即該調解聲請書不得採為本件裁判基礎；況且觀諸該調解聲
    請書之記載，關於占用土地之地號、系爭地上物之所有權歸
    屬等情，均與本件兩造之主張、抗辯有異，其記載內容是否
    正確亦有疑義，基此，前揭調解聲請書不得採為本件判決之
    基礎，即無從採為被告有利之認定。被告前揭所辯，洵屬無
    據。
  (四)按所有人對於無權占有或侵奪其所有物者，得請求返還之，
    對於妨害其所有權者，得請求除去之，民法第767 條前段及
    中段定有明文。又按，各共有人對於第三人，得就共有物之
    全部，為本於所有權之請求，民法第821 條前段亦有明文。
    被告乙○○所有之系爭地上物無權占用原告所有之土地，顯
    已妨害原告所有權之行使，則原告本於所有人之地位，請求
    被告乙○○將其所有、無權占用系爭土地之系爭地上物予以
    拆除，並將占用土地返還原告及其他共有人全體，為有理由
    ，應予准許。至原告一併訴請被告丙○○○拆除系爭地上物
    並返還土地，因系爭地上物非被告丙○○○所有故其無權拆
    除，不應准許，惟遷出為拆屋還地之階段行為，原告拆屋還
    地之聲明當然包括遷出在內，是被告丙○○○雖無權拆除系
    爭地上物，故而不應准許原告對於被告丙○○○拆屋還地之
    請求，惟被告丙○○○既仍居住於系爭地上物，本院自應判
    令被告丙○○○應自系爭地上物所占用之土地遷出。
  (五)按無法律上原因而受利益，致他人受損害者，應返還其利益
    ，民法第179 條定有明文。又依社會通常觀念，無權占有使
    用他人所有之土地，可能獲得相當於租金之利益，為社會通
    常之觀念（最高法院61年度台上字第1695號判例意旨參照）
    。被告2 人無權占有系爭土地，獲有相當於租金之利益，而
    致原告受有損害，原告自得依不當得利之規定，請求被告返
    還相當於租金之不當得利。又按租金之數額，除可以基地申
    報地價為基礎外，尚須斟酌基地之位置，工商業繁榮之程度
    ，承租人利用基地之經濟價值及所受利益等項，並與鄰地租
    金相比較，以為決定。查本件被告占用之系爭土地，距離永
    安漁港約3 公里，附近為農田、住宅並無其他市集，系爭地
    上物則係被告自行居住使用，為兩造所不爭執，並有現場照
    片4 張可供參酌（卷第11-12 頁），本院審酌系爭土地之繁
    榮程度、利用情形及所在位置，及系爭土地申報地價自96年
    1 月起僅係每平方公尺728 元（卷第7 頁之土地登記謄本）
    ，認以該申報地價年息5 ％計算應屬適當。是被告每年應返
    還原告之不當得利金額為1,757 元（計算式：728 元×386.
    24㎡×5 ％×1/8 ＝1,757） ，每月即146 元（計算式：1,
    757 ÷12＝146） 。從而，原告請求被告2 人返還自98年2
    月10日回溯5 年即自94年2 月10日至98年2 月9 日止之不當
    得利即為8,785 元（1,757 ×5 ＝8,785） ，及自98年2 月
    10日起至被告丙○○○遷出之日止，按月給付原告不當得利
    金146 元；另被告乙○○自被告丙○○○遷出之日起至返還
    系爭土地之日止，按月原告給付不當得利金146 元，為有理
    由，應予准許，逾此部分之請求，則屬無據，應予駁回。
五、據上，原告依民法第767 條、第821 條訴請被告乙○○拆除
    系爭地上物，並將占用土地返還原告及其他全體共有人，被
    告丙○○○應自系爭地上物遷出；另依不當得利之法律關係
    ，請求被告乙○○、丙○○○應給付原告8,785 元，及自98
    年2 月10日起至被告丙○○○遷出之日止，按月給付原告不
    當得利金146 元；被告乙○○應自被告丙○○○遷出之日起
    至返還系爭土地之日止，按月原告給付不當得利金146 元，
    為有理由，應予准許。逾此部分之請求，則屬無據，應予駁
    回。
六、兩造就均陳明願供擔保，聲請宣告假執行及免為假執行，經
    核有關原告勝訴部分，均無不合，爰分別酌定相當之擔保金
    額准許之。至原告敗訴部分，其假執行之聲請已失所附麗，
    應予駁回。
七、訴訟費用負擔之依據：民事訴訟法第79條、第85條第1 項但
    書。
中    華    民    國    98    年    7     月    31    日
                  民事第一庭    法  官  陳雪玉
如對本判決上訴，須於判決送達後二十日內向本院提出上訴狀。
上列正本證明與原本無異。
中    華    民    國    98    年    8     月    5     日
                                 書記官  吳瓊英

司法院資訊處製作；財團法人民間司法改革基金會備份。
